【裁判字號】    92,台上,3993
【裁判日期】    920724
【裁判案由】    常業重利
【裁判全文】
最高法院刑事判決                              九十二年度台上字第三九九三號
    上  訴  人  甲○○
右上訴人因常業重利案件，不服台灣高等法院高雄分院中華民國九十年二月二十七日
第二審判決︵八十九年度上易字第二一四八號，起訴案號：台灣高雄地方法院檢察署
八十八年度偵字第一四一一二號︶，提起上訴，本院判決如左：
    主  文
原判決撤銷，發回台灣高等法院高雄分院。
    理  由
本件原判決認定上訴人甲○○明知吳崑明係以﹁真刷卡、假消費﹂方式取得重利為常
業，而基於幫助之犯意，將其夫賈寶傑經營之文具店向聯合信用卡處理中心申請發給
之空白消費簽帳單交予吳崑明，再轉由劉漢良以空白消費簽帳單讓急需現金之陳蕙美
等人刷卡借款，而取得重利；因而撤銷第一審諭知上訴人無罪之判決，改判論處上訴
人幫助常業重利罪刑，固非無見。
惟查：︵一︶、刑事訴訟法第九十五條第一款規定﹁訊問被告，應告知犯罪嫌疑及所
犯所有罪名。罪名經告知後，認為應變更者，應再告知﹂，旨在使被告得以充分行使
防禦權，以達刑事訴訟法為發見真實，並顧及程序公正之目的，此條規定於總則編內
，訴訟各階段自均有其適用，法院於適用同法第三百條時，尤須踐行該款規定，始能
避免突襲裁判而保護被告權益。本件起訴係指上訴人將空白消費簽帳單交予吳崑明轉
由劉漢良從事﹁真刷卡、假消費﹂，經持有信用卡簽認，而向聯合信用卡處理中心詐
得款項，認上訴人係與賈寶傑等人共犯刑法第三百三十九條第一項罪嫌。原審審理結
果，認上訴人係基於幫助吳崑明以上開方式取得重利為常業之犯意，交付空白消費簽
帳單，因而撤銷第一審諭知無罪之判決，變更起訴法條，改判論處上訴人幫助常業重
利罪刑，但於審判期日，僅告知上訴人其犯罪之嫌疑，及所犯詐欺幫助犯、偽造文書
幫助犯等罪名︵詳如起訴書及第一審判決書所載︶︵原審卷第五十一頁︶，對於變更
後之罪名，並無行告知及令上訴人陳述與辯明之記載，其踐行之訴訟程序難謂適法。
︵二︶、有罪之判決書，對於認定犯罪事實所憑之證據及其認定之理由，與對被告有
利之證據不予採納之理由，均應於理由欄內分別加以記載，否則即有判決不載理由之
違背法令。原判決事實認定上訴人明知吳崑明係以﹁真刷卡、假消費﹂方式取得重利
為常業，而基於幫助之犯意交付空白消費簽帳單等情。但理由欄對於上訴人如何之明
知吳崑明係以「真刷卡、假消費」方式取得重利，並藉以維生，及上訴人如何之係以
幫助之犯意而交付空白消費簽帳單，並未說明其認定之理由及所憑之證據，已有理由
不備之違法。又上訴人一再辯稱，空白消費簽帳單係賈寶傑所交付，其於賈寶傑詐欺
案件偵查中供稱係其交付，係為減輕賈寶傑罪責等語；而賈寶傑於其被訴詐欺案件中
，亦坦承吳崑明要其提供，由其交給空白消費簽帳單，經原審另案審理結果亦認係賈
寶傑所交付，但其並不知情劉漢良有常業重利之犯行，因而判處賈寶傑共同詐欺罪刑
確定，有原審八十七年度上訴字第一九五０號影印卷及其判決書等可稽，此為有利於
上訴人之證據，原判決未說明不予採納之理由，同有理由不備之違誤。以上，或為上
訴意旨所指摘，或為本院得依職權調查之事項，應認原判決有撤銷發回更審之原因。
據上論結，應依刑事訴訟法第三百九十七條、第四百零一條，判決如主文。
中      華      民      國    九十二    年      七      月    二十四    日
                              最高法院刑事第十二庭
                                  審判長法官  謝  俊  雄
                                        法官  蘇  振  堂
                                        法官  張  春  福
                                        法官  呂  丹  玉
                                        法官  邵  燕  玲
      右正本證明與原本無異
                                              書  記  官
中      華      民      國    九十二    年      七      月    二十九    日
                                                                        Ｒ


司法院資訊處製作；財團法人民間司法改革基金會備份。
